---
title: "Estudo empírico de Asset Princing Theory"
author: "Igor Ferreira do Nascimento"
date: "14 de junho de 2017"
output: html_document
---

# Introdução



Esse modelo estabelece uma relação linear específica entre os ativos de um portfolio e seu *benchmark*, analisados com relação ao excesso sobre o ativo livre de risco. O modelo é especificado como:

$$ E(R_i) - R_f= \beta_i[E(R_m) - R_f] $$

Sendo $E(R_i)$ a expectivativa de retorno do ativo $i$, $R_f$ o ativo livre de risco e $E(R_m)$ a expectativa de retorno para o portfolio *benchmark*, denominado portfolio de mercado. A principal suposição para o modelo SL é que os portifólios são média-variância eficientes.

O autor revisor apresenta um resumo da APT com 2 parâmetros:

  * nenhum teste não ambiguo e correto apareceu na literatura
  * não há a possibilidade que tais testes possam ser aplicáveis no futuro (ex ante fact)
  * a relação linear entre o retorno esperado e $\beta$ depende de eficiência dos portifólios
  * a **proxy** de mercado utilizado poder ser eficiente, mesmo que o verdadeiro porfolio de mercado não seja
  * a alta correlação entre a **proxy** e o verdadeiro portfolio não garante a eficiência e impacta nas inferências

Os trabalhos analisados testaram o modelo:

$$ E(R_i) - R_f=\gamma_0 + \gamma_1  \beta_i$$


O modelo de SL é verificado testando se o intercepto de tal modelo é:

$$ H_0: \gamma_0 = 0 $$

Todos os estudos empíricos apresentaram evidências para **refutar** o modelo SL.

Ao final, o autor afirma que nunhum paper testou, efetivamente, o modelo de SL, principalmente, por ignorarem a proximidade do *proxy* utilizada como portfolio de mercado.
Mais do que isso, trabalho de @Roll1977 apresentou discussão teórica que, condicionada as premissas respectivas, garante a veracidade do modelo SL. 
 
Dessa forma, intuitivamente, o primeiro passo para garantir um trabalho empírico para testar o modelo SL apresentado evidência sobre a eficiência do portfolio utilizado como *proxy* de mercado.

Esse artigo está organizado da seguinte forma. No primeiro capítulo é definido o que é um portfolio de mercado eficiente e quais os recursos matemáticos necessários que comprovar tal eficiência. O segundo são apresentadas as metodologias utilizadas para estimação do vetor de médias e matriz de covariância.



Esse relatório técnico detalha o processo de acesso e tratamento dos dados utilizado no artigo. O objetivo desse documento é apresentar todas as informações necessárias para sua replicação.

# Portfolio de Mercado

Considere que um investidor tenha a quantia inicial de $W_0$ para investir em dois tipos de ativo: ativo livre de risco, com taxa de retorno de $R_f$, e um ativo arriscado, com taxa de $R_m$. A função que define a riqueza ao final do primeiro período final de análise é:

$$\tilde{W}  = (W_0 - M ) R_f + M R_m$$

Considere, então, um função utilidade $U(.)$ estritamente côncova, o problema de alocação ótima dos ativos é obtido por:
$$ \underset{L}{\text{Max}} \hspace{.25cm} E(U(\tilde{W})) $$

Utilizando os resultados de @Merton1969 e @Guo2012 e considerando $\tilde{W}^{'}\pmb{1}=1$, isto é, todo o montante é investido em ativos arriscados, tem-se que a alocação ótima $\tilde{W}_m$ é dada por:

$$ \tilde{W}_m = \frac{\Sigma^{-1}  \mu}{\mu^{'} \Sigma^{-1} \pmb{1}} $$


Sendo $\mu$ o vetor de média dos ativos que compõe a carteira de mercado, $\Sigma^{-1}$ o inverso da matriz de covariância de tais ativos e $\pmb{1}$ um vetor de valores 1.

A garantia que esse portfolio é eficiente foi demonstrado por @Guo2012 utilizando Lagrangian para minimizar o risco de tal investimento. Além disso, utilizado o corolário 3 de @Roll1977, que diz, a menos do portfolio de variância mínima, todos os portfolios possuem um relativo, também na fronteira ótima,  com covariância igual a zero, tem-se que o retorno esperado do portfolio relativo ao de mercado $\tilde{W}_m$ é igual ao ativo livre de risco @Roll1977. Isso reforça a existência do modelo proposto por SL.

A seção a seguir apresenta as informações dos dados utilizados para o teste empírico do modelo.


# Estudo empírico

Foram utilizadas informações financeiras relacionada à bolsa de valores de São Paulo, acessas e baixadas por meio da plataforma Bloomberg.

O trabalho de @Boda2014 apresenta um estudo empírico para avaliar o modelo de SP. Para isso, testa o modelo em uma empresa de $10$ setores GICS:

  * Consumo
  * Energia
  * Financeiro
  * Cuidades de saúde
  * Indústria
  * Tecnologia da Informação
  * Materiais
  * Telecomunicações
  * Utilidades

No  entanto, os autores utilizaram como ativo livre de risco os valores de treasures bills americadas de 1 ano. Para o portfolio de mercado foi considerado os retornos mensais de índices S\&P $500$. Os resultados indicam havaer  evidências de não aderência com a teoria de SL para algumas empresas.

Com base no exposto, o presente trabalho apresentará um método para o estudo empírico do modelo SL para a situação brasileira. 

Seguindo as sugestões da literatura referênciada, o portfolio de mercado será composto pela combinação de indicadores setorais do bolsa de valores de São Paulo. Dessa forma, supomos que a heterogeneidade disponível nessa fonte de dados garante a abrangência necessária para definir o *benchmark* de mercado. Foi a Letra do Tesouro Nacional (LTN) como ativo livre de risco, e, para cada período mensal, foi considerado a letra com data de referência mais próximo da data de referência em 1 ano. Essas bases de dados estão disponíveis para acesso em [link](https://drive.google.com/open?id=0BzM6ed7utvh9aC02NjlZaG00MVE).


```{r controle, include = F, eval = T,message= FALSE,warning=FALSE}
rm(list = ls())
gc()

mostra_prog <- FALSE

```


```{r packages, include = T, eval = T,message= FALSE,warning=FALSE , echo = mostra_prog}

library(data.table)
library(dplyr)
library(bit64)
library(stringr)
library(readxl)
library(reshape2)
library(knitr)
library(ggplot2)
library(plyr)
library(gplots)
library(lubridate)
library(tcltk)
library(googlesheets)
library(gsheet)
library(corrplot)
library(xtable)

## desabilitando notação científica
options(scipen = 8)

```

Para estimar a carteira de mercado é composta pelas informações setoriais a seguir:

  * IFN:  índice setor financeiro
  * IMOB: índice do setor imobiliário
  * ICON: índice de consumo
  * IEE:  ínice de energia
  * INDX: índice da indústria
  * IBOV: índice geral da bolsa de São Paulo

```{r read_data_index, include = T, eval = T , warning=FALSE , echo = mostra_prog}


# base_temp <- as.data.table(gsheet2tbl('https://drive.google.com/open?id=1Z7NDPmvIQ5ogNaLJP-ZmMnWB7C-kfksx2807kgNPfmw'))
# 
# indplan <- gsheet2tbl('https://drive.google.com/open?id=1d5Ro0mFnWGrozgSiybD6vZY3nQGvLgiDfmBHmewC6ZQ')
# 
# 
path_base <- "C:\\Users\\Igor\\Documents\\Doutorado\\Finanças Corporativas\\Estudo Empírico"
## importação dos dados
file_input <- file.path(path_base,"bases","indices_gerais.xlsx")
sheets <- excel_sheets(file_input)[1]
base_temp <- read_excel(file_input,sheet = sheets) %>% data.table

## ajuste dos nomes
setnames(base_temp,names(base_temp)[(1:(ncol(base_temp)/2))*2-1],
         paste0(names(base_temp)[(1:(ncol(base_temp)/2))*2],"_dt"))
base_temp <- base_temp[-1,]
setnames(base_temp,names(base_temp),gsub(" ","_",names(base_temp)))
nomes <- unique(gsub("_dt","",names(base_temp)))

## Criando base de dados
base <- data.table()
for(i in nomes){
  basei <- dplyr::select(base_temp,one_of(c(grep(i,names(base_temp),value=T))))
  setnames(basei,grep("_dt",names(basei),value=T),"dt")
  variavel <- grep("[^_dt]",names(basei),value=T)
  setnames(basei,variavel,"valor")
  basei <- basei[,var := variavel]
  base <- rbindlist(list(base,basei),fill=T)
  rm(basei)
}

rm(base_temp)
base <- base[,valor := as.numeric(valor)]
base <- base[!is.na(valor) & !is.na(dt),]
base <- data.table(dcast(base, dt ~ var , value.var = "valor"))
base <- base[,dtf := as.Date(as.numeric(dt),origin = "1899-12-30")]
base <- base[,`:=`(year = year(dtf),
                month = month(dtf),
                day = day(dtf))]

base <- base[,last_day := max(day), by = .(year,month)]
base <- base[(day == last_day),]
base <- base[order(dt)]

# Calculando retorno dos ativos
base <- base[, c(nomes):=lapply(.SD, function(x) log((x/shift(x, 1)))),.SDcols = nomes]
# base <- base[, c(nomes):=lapply(.SD, function(x) ((x/shift(x, 1))-1)*100),.SDcols = nomes]
base <- base[,DT:=as.Date(paste0(day,"/",month,"/",year),format ="%d/%m/%Y")]


```

Da tabela anterior nota-se que o índice IBOVESPA e IBOVIEE, índice do setor energético, são as séries mais antigas, todas começando em abril de $1997$. Em contrapartida, o indicador com menor número de dados é o IMOB, relativo a investimentos imobiliários, iniciando o registro dos valoes em fevereiro de $2008$. Dessa forma, caso fosse incorporado ao modelo, os dados possuiriam, aproximadamente, $108$ registros. Também são acessadas a evolução do retorno do ativo livre de risco, conforme detalhado em seções anteriores.


```{r juntando_bases, include = T, eval = T , warning=FALSE, results='hide' , echo = mostra_prog}

nomes_analise <- grep("IFN|IMOB|ICON|IEE|INDX",names(base),value=T)
names(base)
base_temp <- melt(dplyr::select(base,one_of(c("DT",nomes_analise,"IBOV_Index"))), id.vars = "DT" )
base_temp <- base_temp[!is.na(value),lapply(.SD,function(x) min(x)),.SDcols = "DT", by = "variable"]
base_temp <- base_temp[,variable:=gsub("_Index","",variable)]
kable(base_temp[order(DT)],col.names = c("Índice","Início da série"))
rm(base_temp)


```




A carteira de mercado a ser utilizada será estimada conforme descrito em seções anteriores, seguindo as equações encontradas em @Guo2012. Com base nisso, a carteira ótima foi calculada a cada período, utilizando uma janela móvel de $24$ meses para estimação do retorno e matriz de covariância. Dessa forma, a cada período tem-se estimado uma carteira de mercado baseada nas informações dos $24$ períodos anteriores.




```{r analise_ativos, include = T, eval = T , warning=FALSE, results='hide' , echo = mostra_prog}

## filtrando base
base_analysis <-dplyr::select(base,one_of("DT",c(nomes_analise,"IBOV_Index")))

saveRDS(base_analysis,"base_fp.rds")
# base_analysis <- readRDS("base_fp.rds")
# comando <- paste0(nomes_analise,"=ifelse(",nomes_analise,"<ltn_r,ltn_r,",nomes_analise,")")
# comando <- parse(text = paste0("`:=`(",paste0(comando,collapse = ","),")"))
# base_analysis <- base_analysis[,eval(comando)]


```



A partir desses ativos, serão propostas três carteiras ótimas:

  * índices Ibovespa (observado)
  * carteira estimada dinamicamente (estimado)
  * média da carteira ótima (estimado)

O primeiro *benchmark* é a *proxy* mais frequente, semelhante a encontrada em @Boda2014. 

O gráfico a serguir apresenta a distribuição dos dados para os valores de médias móveis de 24 períodos. Destaca-se a elevada assimetria a esquerda dos índices.


```{r analise_ativos0, include = T, eval = T , warning=FALSE, results='hide' , echo = mostra_prog}
### Mercado

A <- melt(dplyr::select(base_analysis %>% filter(!is.na(IMOB_Index)),one_of(c("DT",paste0(nomes_analise)))),"DT")
A$alpha <- ifelse(A$variable=="ICON_Index",1,
                  ifelse(A$variable=="INDX_Index",1,
                        ifelse(A$variable=="IBOVIEE_Index",1,
                                ifelse(A$variable=="IFNCBV_Index",1,1))))

A$variable <- ifelse(A$variable=="ICON_Index","1 - ICON_Index",
                  ifelse(A$variable=="INDX_Index","2 - INDX_Index",
                         ifelse(A$variable=="IBOVIEE_Index","3 - IBOVIEE_Index",
                                ifelse(A$variable=="IFNCBV_Index","4 - IFNCBV_Index","5 - IMOB_Index"))))


pdf(file.path("decritiva_indices.pdf"),height=8,width = 12)
 ordem_indice <- c("1 - ICON_Index","2 - INDX_Index","3 - IBOVIEE_Index","4 - IFNCBV_Index","5 - IMOB_Index")
 
 
 
ggplot(A,aes(x=value,fill=variable)) +
  geom_density(aes(alpha=alpha)) + xlab("log return") + ylab("Densidade") + 
  ggtitle(expression(atop("Log retorno mensal", atop(italic("2008-2017"), ""))))+
   theme(legend.position='bottom',legend.direction = "horizontal",plot.title = element_text(hjust = 0.5,size=22)) + 
        scale_fill_manual(values= c("black", "#FF00FF", "#56B4E9","#E69F00","red"), 
                       name=NULL,
                       breaks=ordem_indice,
                       labels=gsub(".\\s.\\s(.*)_Index","\\1",ordem_indice)) +
  scale_alpha_continuous(guide=FALSE) + geom_vline(xintercept = 0 , colour = "black", linetype  = 2 )


dev.off()



descritiva_indice <- A %>% dplyr::group_by(variable) %>%
  dplyr::summarise(M = mean(value,na.rm=T),
                   DP = sd(value,na.rm=T)) %>%
  mutate(variable = gsub(".\\s.\\s(.*)_Index","\\1",variable))


print(xtable(descritiva_indice),include.rownames = F)

A <- dplyr::select(base_analysis %>% filter(!is.na(IMOB_Index)),one_of(c(paste0(nomes_analise))))
names(A) <- gsub("(.*)_Index","\\1",names(A))
tab_cor <- cor(A)
tab_cov <- var(A)
print(xtable(tab_cor))


pdf("descritiva_cor.pdf",height=8,width = 12)
 
corrplot(cor(A, use = "complete.obs"), method="ellipse")

dev.off()


```       

O segundo indicador determina a cada período, a carteira ótima baseada nas informações de $24$ períodos anteriores, isto é, a composição da carteira de mercado absorve instanteneamente as variações dos ativos analisados.

A tabela a seguir apresenta as medidas de posição e resumo para as composições da portfolio de mercado. Todos os índices setoriais apresentam valores extremos de compositação. 

```{r fronteira_eficiente, include = T, eval = T , warning=FALSE, results='hide' , echo = mostra_prog}

func_ret <- function(x,mu){
  return(x%*%mu)
}

func_v <- function(x,v,cor){
  return(sum(x %*% t(x) * v %*% t(v)* cor)^.5)
}


w1 <- c(.1,.1,.1,.4,.3)
func_ret(w1,descritiva_indice$M)
func_v(w1,descritiva_indice$DP,tab_cor)

A <- expand.grid(w1 = seq(0,1,by=.1),
                 w2 = seq(0,1,by=.1),
                 w3 = seq(0,1,by=.1),
                 w4 = seq(0,1,by=.1),
                 w5 = seq(0,1,by=.1))

A$total <- apply(A,1,sum)
library(dplyr)
A <- A %>% filter(total == 1) %>%   dplyr::select(-total)

A$r <- 0
A$v <- 0
for(i in 1:nrow(A)){
  A$r[i] <- func_ret(as.matrix(A[i,1:5]),descritiva_indice$M)
  A$v[i] <- func_v(t(as.matrix(A[i,1:5])),descritiva_indice$DP,tab_cor)
}


z <- chull(A$r,A$v)
A_fronteira <- A[z,]
A_fronteira <- A_fronteira %>%
  filter(!(v>=6.5 & r>=.9))
  # filter(!(v>=0.07 & r>=0.006))
w_optm <- data.table(A_fronteira)[order(v)][1,]

px <- c(descritiva_indice$DP,w_optm$v)
py <- c(descritiva_indice$M,w_optm$r)


pdf("fronteira_ativos.pdf",height=8,width = 12)
 


plot(A_fronteira$v,A_fronteira$r,col=2,type = "l",lwd = 2,
     xlab = expression("Risco V(W)"),ylab = expression(" Retorno E(W)"))
points(px,py, cex=c(.75,.75,.75,.75,.75,1)+.5,pch = 16,col = c(1,1,1,1,1,4))
text(px-c(0,0,0,0,0,-.2),py-c(.025,.025,.025,.025,-.03,0),
     labels = c(descritiva_indice$variable,"PVM"),cex=c(.75,.75,.75,.75,.75,.75)+.5,
     col = c(1,1,1,1,1,4))

abline(v=6,lty = 3 , col = 1 )
abline(h=0.53,lty = 3 , col = 1)
abline(h=1.185,lty = 3 , col = 1)


dev.off()


```

O terceiro candidato a *proxy* da carteira de mercado é o valor médio apresentado na tabela anterior. Apesar de afetada pelos valores extremos, essa medida resumo garante que a soma das composições seja $1$.

```{r MC, include = T, eval = T , warning=FALSE, results='hide' , echo = mostra_prog}

A <- melt(dplyr::select(base_analysis %>% filter(!is.na(IMOB_Index)),one_of(c("DT",paste0(nomes_analise[2])))),"DT")
A$alpha <- ifelse(A$variable=="ICON_Index",1,
                  ifelse(A$variable=="INDX_Index",1,
                        ifelse(A$variable=="IBOVIEE_Index",1,
                                ifelse(A$variable=="IFNCBV_Index",1,1))))

A$variable <- ifelse(A$variable=="ICON_Index","1 - ICON_Index",
                  ifelse(A$variable=="INDX_Index","2 - INDX_Index",
                         ifelse(A$variable=="IBOVIEE_Index","3 - IBOVIEE_Index",
                                ifelse(A$variable=="IFNCBV_Index","4 - IFNCBV_Index","5 - IMOB_Index"))))


pdf(file.path("decritiva_indices_mc.pdf"),height=8,width = 12)
 ordem_indice <- c("1 - ICON_Index","2 - INDX_Index","3 - IBOVIEE_Index","4 - IFNCBV_Index","5 - IMOB_Index")
 
 
 
ggplot(A,aes(x=value,fill=variable)) +
  geom_density(aes(alpha=alpha)) + xlab("log return") + ylab("Density") + 
  ggtitle(expression(atop("Log retorno mensal", atop(italic("2008-2017"), ""))))+
   theme(legend.position='bottom',legend.direction = "horizontal",plot.title = element_text(hjust = 0.5,size=22)) + 
        scale_fill_manual(values= c("black", "#FF00FF", "#56B4E9","#E69F00","red"), 
                       name=NULL,
                       breaks=ordem_indice,
                       labels=gsub(".\\s.\\s(.*)_Index","\\1",ordem_indice)) +
  scale_alpha_continuous(guide=FALSE) + geom_vline(xintercept = 0 , colour = "black", linetype  = 2 )


dev.off()

### MC
set.seed(1052210218)
library(MASS)
n_mc <- 100000
matriz_mc <- mvrnorm(n=n_mc,mu=descritiva_indice$M,Sigma = as.matrix(tab_cov))
matriz_mc <- data.table(as.matrix(matriz_mc) %*% t(w_optm[,1:5]))
names(matriz_mc)

pdf(file.path("MC_mc.pdf"),height=8,width = 12)
ggplot(matriz_mc, aes(x=V1)) + 
    geom_histogram(aes(y=..density..),      # Histogram with density instead of count on y-axis
                   binwidth=.05,
                   colour="black", fill="white") +
    geom_density(alpha=.2, fill="black")   +
  scale_alpha_continuous(guide=FALSE) + geom_vline(xintercept = 0 , colour = "black", linetype  = 2 )

dev.off()




qlim <- (exp(quantile(matriz_mc$V1,p=c(0.01,.025,0.05)))-1)*100
qlim <- unlist(qlim)
class(qlim)
dd <- density((exp(matriz_mc$V1)-1)*100)
dd <- with(dd,data.frame(x,y))

pdf(file.path("VAR_mc.pdf"),height=8,width = 12)
qplot(x,y,data=dd,geom="line")+
  geom_ribbon(data=subset(dd,x<qlim[[3]]),aes(ymax=y),ymin=0,
              fill="red",colour=NA,alpha=0.5) + xlab("Retorno %") + ylab("Density") + ggtitle('VaR(95%) - Monte Carlo') + theme(legend.position='right',plot.title = element_text(hjust = 0.5,size=22)) + 
  annotate("text", x=qlim[[3]]-3, y=.02, label=paste0(round(qlim[[3]],3),"%") )

dev.off()







#### bootstrap----
k_janela <- 5
n_boots <- 100000/k_janela
base_analysis_bootstrap<-dplyr::select(base_analysis %>% filter(!is.na(IMOB_Index)),one_of(c("DT",paste0(nomes_analise))))
ind_sample <- 1:(nrow(base_analysis_bootstrap)-k_janela)
set.seed(2122210218)
matriz_boots <- sample(ind_sample,n_boots,replace = T)

comando <- paste0("c(",paste0(matriz_boots,":",matriz_boots+k_janela,collapse = ","),")")

base_analysis_bootstrap <- base_analysis_bootstrap[eval(parse(text =comando )),] %>% dplyr::select(-DT)
matriz_boot <- data.table(as.matrix(base_analysis_bootstrap) %*% t(w_optm[,1:5]))

pdf(file.path("boots_boots.pdf"),height=8,width = 12)
ggplot(matriz_boot, aes(x=V1)) + 
    geom_histogram(aes(y=..density..),      # Histogram with density instead of count on y-axis
                   binwidth=.05,
                   colour="black", fill="white") +
    geom_density(alpha=.2, fill="black")   +
  scale_alpha_continuous(guide=FALSE) + geom_vline(xintercept = 0 , colour = "black", linetype  = 2 )

dev.off()




qlim <- (exp(quantile(matriz_boot$V1,p=c(0.01,.025,0.05)))-1)*100
qlim <- unlist(qlim)
dd <- density((exp(matriz_boot$V1)-1)*100)
dd <- with(dd,data.frame(x,y))

pdf(file.path("VAR_boots.pdf"),height=8,width = 12)
qplot(x,y,data=dd,geom="line")+
  geom_ribbon(data=subset(dd,x<qlim[[3]]),aes(ymax=y),ymin=0,
              fill="red",colour=NA,alpha=0.5) + xlab("Retorno %") + ylab("Density") + ggtitle('VaR(95%) - Bootstrap') + theme(legend.position='right',plot.title = element_text(hjust = 0.5,size=22)) + 
  annotate("text", x=qlim[[3]]-3, y=.02, label=paste0(round(qlim[[3]],3),"%") )

dev.off()

```
